---
output: 
  html_document:
    theme: null
---

# PCA minimalistlik näide

Järgnev PCA minimalistlik näide põhineb iiriste andmestikul. 

```{r}
data(iris)
head(iris)
```

Teeme PCA iiriste andmestikul funktsiooni `prcomp` abil. 

```{r}
# PCA tegemisel jätame viimase veeru Species välja
pca = prcomp(iris[, -5])

```

Funktsioonile `prcomp` ette antud andmestikus oli neli tunnust. Seega tagastab PCA meile neli peakomponenti PC1, PC2, PC3, PC4. 

```{r}
head(pca$x)
```

Enim huvi pakkuvad on alati esimesed. Teeme PC1 - PC2 hajuvusdiagrammi.

```{r}
pc1 = pca$x[, 1]
pc2 = pca$x[, 2]
plot(pc1, pc2, pch=16)
```

Joonisel on näha kahte eristuvat gruppi. Oleks huvitav teada, kas tekkinud gruppe kirjeldab andmestikus olnud tunnus *Species*. 

```{r}
plot(pc1, pc2, pch=16, col=as.numeric(iris$Species))
```

Tundub, et jah. Isegi ainuüksi PC1 võimaldab suhteliselt hästi liikidel vahet teha. 

PC1 ning PC2 on saadud esialgsete tunnuste lineaarkombinatsioonina. Kuidas leida kordajad? Need saame kätte järgnevalt

```{r}
pca$rotation
```


$$PC_1 = 0.36 \cdot \text{Sepal.Length} - 0.08 \cdot \text{Sepal.Width} + 0.86 \cdot \text{Petal.Length} + 0.36 \cdot \text{Petal.Width } $$

$$PC_2 = -0.66 \cdot \text{Sepal.Length} -0.73 \cdot \text{Sepal.Width} + 0.17 \cdot \text{Petal.Length} + 0.07 \cdot \text{Petal.Width } $$


```{r}
# Kui suure osa varieeruvusest seletavad PC1, PC2?
summary(pca)
```

Näeme, et 

* PC1 seletab 92.5\% kogu variatsioonist, 
* PC1 ja PC2 kokku seletavad 97.7\% kogu variatsioonist. 
