---
output: 
  html_document:
    theme: null
---

```{r, include=FALSE}
library(ggplot2)
```


# Logistiline regressioon - minimalistlik näide

1986\. aastal plahvatas kosmosesüstik *Challenger* vahetult pärast starti kummitihendi purunemise tõttu. Uurime, kas logistilise regressiooni kasutamine oleks aidanud katastroofi ära hoida. 

Taustast (Eduard Tufte "Visual and Statistical Thinking: Displays of Evidence for Making Decisions"):

> On January 28, 1986, the space shuttle Challenger exploded and seven astronauts died because two rubber O-rings leaked. These rings had lost their resiliency because the shuttle was launched on a very cold day. Ambient temperatures were in the low 30s and the O-rings themselves were much colder, less than 20F.
> 
> One day before the flight, the predicted temperature for the launch was 26F to 29F. Concerned that the rings would not seal at such a cold temperature, the engineers who designed the rocket opposed launching Challenger the next day.  

### Vaatlusandmed

Meil on vaatlusandmed tihendite (*O-rings*) varasemate purunemiste kohta. Täpsemalt, on teada temperatuur (Fahrenheitides) ning indikaator, kas tihend purunes sellel temperatuuril või mitte. 

```{r}
temperature = c(53,57,58,63,66,67,67,67,68,69,70,70,70,70,72,73,75,75,76,76,78,79,81)
failure = c(1,1,1,1,0,0,0,0,0,0,0,0,1,1,0,0,0,1,0,0,0,0,0)
data = data.frame(temperature, failure)

```

Teeme joonise andmetest

```{r, fig.height=3}
ggplot(data, aes(temperature, failure)) + geom_point() + theme_bw()
```

### Logistilise regressiooni mudel

```{r}
model = glm(failure ~ temperature, family=binomial, data=data)
summary(model)

```

### Mudeli esitus

Kui tähistame tihendi purunemise tõenäosuse $p := \Pr(\text{Failure} = 1)$, saame mudeli esitada

$$\log \frac{p}{1-p} = 15.0 - 0.23 \cdot \text{temperature}$$

ehk alternatiivselt

$$p = \frac{e^{15.0 - 0.23 \cdot \text{temperature}}}{ 1 + e^{15.0 - 0.23 \cdot \text{temperature}}}$$

### Mudeli kordajate interpreteerimine

Temperatuuri ees oleva kordaja `-0.23` interpretatsioon:

Kui temperatuur suureneb ühe Fahrenheiti võrra, siis $\log \frac{p}{1-p}$ "suureneb" `-0.23` võrra. 
Järelikult tihendi purunemise ðanss (*odd*) $\frac{p}{1-p}$ muutub `exp(-0.23)` korda. 

Logistilisest regressioonist ning tulemuste interpreteerimisest oli juttu Johns Hopkinsi videos [Binary Outcomes](https://www.youtube.com/watch?v=79q9avsyG9Y).

### Mudeli graafiline esitus

Et lisada logistiline kõver joonisele, peame erinevate $x$-telje (praegu temperatuuri) väärtuste jaoks arvutama mudeli prognoositud tõenäosuse.

```{r, fig.height=3}
x = seq(50, 85, 0.1)
### Variant 1: leiame käsitsi "predicted probabilities"
pred = exp(15.0429 - 0.2322*x) / (1 + exp(15.0429 - 0.2322*x))
### Variant 2: automaatselt
# Selleks tuleb ette anda data.frame'i, mis sisaldab mudeli kõiki argumente tunnustena
pred = predict(model, newdata = data.frame(temperature = x), type="response")

data2 = data.frame(x, pred)
ggplot(data, aes(temperature, failure)) + geom_point() + 
  geom_line(aes(x, pred), data=data2) + theme_bw()

```

Üks päev enne Challengeri starti prognoositi järgmise päeva temperatuuriks 26F kuni 29F. Milline on tihendi purunemise tõenäosus saadud mudeli kohaselt? 
